【裁判字號】    95,醫訴,3
【裁判日期】    970213
【裁判案由】    業務過失致死
【裁判全文】
臺灣桃園地方法院刑事判決               95年度醫訴字第3號
公  訴  人  臺灣桃園地方法院檢察署檢察官
被      告  乙○○
                    號
選任辯護人  謝清傑律師
上列被告因業務過失致死案件，經檢察官提起公訴（94年度調偵
字第355號），本院判決如下：
    主  文
乙○○無罪。
    理  由
一、公訴意旨略以：被告乙○○係位於桃園縣龜山鄉○○村○○
    街5 號財團法人長庚紀念醫院林口分院（以下簡稱長庚醫院
    林口分院）之醫師，為從事醫療業務之人。緣譚國鎮於民國
    91年7 月間因開始出現咳嗽、胸痛等症狀，前往苗栗縣頭份
    鎮財團法人為恭紀念醫院與重光醫院就診。而於91年7 月11
    日接受正面及側面胸部X 光檢查，發現前胸有軟組織膨出，
    其餘無異常，經服藥後症狀未見好轉，復於同年11月5 日至
    重光醫院經醫師安排為胸部X 光及電腦斷層檢查，結果發現
    右上肺葉有腫瘤。旋於同年月11日前往長庚醫院林口分院胸
    腔科求診，由被告乙○○醫師負責診治。當時依前述電腦斷
    層已顯示右上肺有肺部腫瘤，而按該科別之通常專業醫事智
    識，被告乙○○醫師應注意年輕病患之肺部腫瘤，如未能確
    實取得病理組織切片，即不易區分良性或惡性腫瘤，而譚國
    鎮肺部腫瘤之位置（右上肺後葉）復為肺結核肉芽好發部位
    ，並屬於肺部較周邊之病灶，苟僅以支氣管切片檢查，只能
    取得較靠近肺部中央之腫瘤組織，必須安排較詳盡之超音波
    或電腦斷層導引，甚至手術進行切片而得到腫瘤組織，以進
    行較詳盡之病理檢查，而依當時情形，並無不能注意之情事
    ，詎被告乙○○醫師竟疏未注意前開事項，即貿然對譚國鎮
    僅施以胸部X 光及肺功能、螢光支氣管鏡及胸腔超音波檢查
    ，惟檢查之項目不足，以致於同年月14日胸腔超音波報告固
    顯示有上肺後葉有1 個2cm 的陰影，但同日支氣管報告顯示
    並未發現支氣管內腫瘤，暨同年月18日支氣管第2 分枝處之
    病理切片報告仍能未發現惡細胞，以致於未有顯著證據顯示
    譚國鎮罹有惡性腫瘤，被告乙○○醫師即建議譚國鎮每3 個
    月回診追蹤即可。惟迨於同年11月22日及同年12月27日譚國
    鎮仍因胸痛回診，被告乙○○醫師始於同年12月27日安排胸
    部X 光及電腦斷層檢查。而依據電腦斷層報告顯示於右上肺
    後葉有1 個2.7 公分大小之腫瘤，並有左肺轉移與淋巴結腫
    大超過1 公分之現象，才懷疑診斷為肺癌第4 期，惟因耽誤
    譚國鎮治療先機，已無法有效延長譚國鎮之生命，譚國鎮雖
    於翌（92）年1 月7 日辦理住院並於同年月10日執行電腦斷
    層導引組織切片，於同年月14日病理報告確認為肺腺癌，臨
    床診斷為肺腺癌第4 期合併肺與骨骼轉移，隨即開始接受化
    學治療，於同年月27日出院。其後，譚國鎮雖陸續於長庚醫
    院林口分院門診追蹤及接受化學治療，但因被告乙○○醫師
    上開診治延誤，病情已未能改善。終至同年7 月6 日長庚醫
    院林口分院發出病危通知單，翌日，譚國鎮自動出院，轉往
    為恭紀念醫院治療，猶於同年月27日不治死亡。因認被告涉
    有刑法第276條第2項之業務過失致死罪嫌。
二、按犯罪事實應依證據認定之，無證據不得認定犯罪事實；又
    不能證明被告犯罪，應諭知無罪之判決，刑事訴訟法第154
    條第2 項、第301 條第1 項定有明文。又刑事訴訟法上所謂
    認定犯罪事實之證據，係指足以認定被告確有犯罪行為之積
    極證據而言，該項證據自須適合於被告犯罪事實之認定，始
    得採為斷罪資料；而認定不利於被告之事實，須依積極證據
    ，苟積極證據不足為不利於被告事實之認定時，即應為有利
    於被告之認定，更不必有何有利之證據。另認定犯罪事實所
    憑證據，雖不以直接證據為限，間接證據亦包括在內；然而
    無論直接或間接證據，其為訴訟上之證明，須於通常一般之
    人均不致有所懷疑，而得確信其為真實之程度者，始得據為
    有罪之認定，倘其證明尚未達到此一程度，而有合理性懷疑
    之存在時，即無從為有罪之認定（最高法院29年上字第3105
    號、30年上字第816 號、76年台上字第4968號號判例要旨參
    照）。
三、本件公訴人認被告涉有業務過失致死罪嫌，係以下列所載各
    項為其主要論據：
（一）告訴人即被害人譚國鎮之妻甲○○之指述。
（二）為恭紀念醫院、重光醫院（均併所附X 光片）及長庚醫院
      林口分院病歷各1 份及為恭紀念醫院開立之死亡證明書1
      份。
（三）被害人譚國鎮為53年9 月13日出生（有戶籍謄本1 份在卷
      可查），於91年月11月5 日前往重光醫院檢查，結果發現
      右上肺葉有腫瘤之時及於同年月11日前往長庚紀念醫院林
      口分院胸腔科向被告求診，時年38歲。而按年輕病患有肺
      部腫瘤，如果不能確實取得病理組織切片，即不易區分良
      性或惡性腫瘤，而被害人譚國鎮肺部腫瘤之位置（右上肺
      後葉）復為肺結核肉芽好發部位，並屬於肺部較周邊之病
      灶，苟僅以支氣管切片檢查，只能取得較靠近肺部中央之
      腫瘤組織，必須安排較詳盡之超音波或電腦斷層導引，甚
      至手術進行切片而得到腫瘤組織，以進行較詳盡之病理檢
      查。本件被告並未及早採取上述較確實之檢查之任何1 項
      。此有行政院衛生署95年10月2 日衛署醫字第0950214122
      號函之醫事審議委員會鑑定書認定在案，有該委員會之鑑
      定書在卷可參。足認被告有未為精確、詳實診斷之醫療上
      過失。
（四）按翔實之癌症病理驗證檢查，以及早發現癌症（包含本件
      之肺腺癌）而施予對應發現症狀期別之治療，可有效延長
      病患之生命並提高患者生活品質，此有德桃癌症關懷文教
      基金會暨財團法人臺灣癌症臨床發展基金會所聘醫師業務
      上製作之報告文獻在卷可按。是被告雖答辯稱：被害人過
      世時間與就診時間已超過半年，就其所罹患肺腺癌，治癒
      率很低或無法治癒云云，惟綜合前開資料所顯示之癌症醫
      療文獻，告訴人所指出被告過失致被害人未能適時以被害
      人斯時罹癌症狀所相對應醫療方式加以延續生命而死亡，
      即非無據。
（五）查任何檢驗均有風險存在，尤以物理上侵入身體之檢驗為
      甚，然究不能遽以放棄必要之檢驗，以求整體生命之保全
      。本件被告應將是時分析考量可用之各種檢驗方式之資訊
      充分告知被害人及其家屬，使渠等瞭解後而為判斷取捨，
      竟捨此不為，貿然捨棄上述雖較危險卻有效之檢驗方式，
      難謂無過失，是被告辯稱：施作電腦斷層導引會有氣胸危
      險，又考量被害人狀況，未考慮侵入性的方式檢查等語，
      難為其有利之認定。
（六）被告為專業胸腔科醫師，與被害人之間復有醫療契約關係
      ，依被害人當時已呈現之腫瘤症狀，其自有為詳實、有效
      診查行為之高度注意義務，且有能力注意而竟未注意，而
      導致被害人死亡之結果，其有過失甚明，且其過失行為與
      被害人之死亡有相當之因果關係。
四、訊據被告堅決否認有何業務過失致死犯行，並以下列情詞置
    辯：
（一）譚國鎮於91年11月11日前來長庚醫院林口分院求診，當日
      譚國鎮有攜帶重光醫院電腦斷層X 光片，顯示右上肺葉有
      可疑陰影，被告馬上為其安排進行胸部X 光，及肺功能、
      螢光支氣管鏡、胸腔超音波檢查、氣管鏡內超音波導引切
      片術，當時所為之各項檢查，即是為作切片以確立診斷之
      用，故被告所安排檢查，為合乎醫療常規的處置。
（二）被告在91年11月11日沒有安排電腦斷層檢查，是因為譚國
      鎮已經在重光醫院進行過該項檢查，故就醫療常規而言，
      不必進行重複的檢查，而且，由於被告已經為譚國鎮安排
      其他檢查項目（胸部X 光，及肺功能、螢光支氣管鏡、胸
      腔超音波檢查、氣管鏡內超音波導引切片術），在醫療常
      規上，並非必然須再進行電腦斷層檢查，因此被告沒有安
      排電腦斷層檢查，並無過失。
（三）被告在91年11月11日就已安排「氣管內超音波導引切片術
      」的檢查，此種檢查，並非如起訴書所稱「只能取得較靠
      近肺部中央之腫瘤組織」，而係連周邊均可檢查，甚至可
      作切片。且此種檢查設備，據知國內僅有長庚醫院進口、
      使用，故可能是造成誤解的原因。基上，被告安排「氣管
      內超音波導引」的檢查，非但是合乎醫療常規的作法，甚
      至以國內醫療水準而言，此為最先進的檢查，被告顯無過
      失。
（四）91年11月11日進行超音波檢查前，被告已先做完支氣管鏡
      及支氣管鏡內超音波導引切片術，支氣管鏡內超音波顯示
      病灶偏向於良性病灶。91年11月11日進行超音波檢查時，
      病灶血管分佈多，空氣也多，沒有必要為良性病灶再冒險
      進行危險性較大的切片或細針抽吸。被告當時曾告知譚國
      鎮本人，如果進行切片或細針抽吸，發生氣胸或血胸的機
      會很大，有生命危險。經被告說明告知後，譚國鎮本人同
      意不進行超音波導引切片。被告所為，並無任何過失。
（五）被告的醫療行為，與譚國鎮死亡，並無因果關係：假設譚
      國鎮在91年11月11日已經罹患有肺腺癌，依據行政院衛生
      署醫事審議委員會鑑定報告書，認為「病人胸痛之症狀相
      當明顯且持續存在，藥物治療也未見成效。肺腺癌容易在
      腫瘤體積尚小時即有遠處轉移。以病人的就醫症狀而言，
      應該早已有骨骼轉移。且越年輕的肺腺癌往往病程進展越
      快，預後較差。」因此，即使當時切片結果是肺腺癌，譚
      國鎮也已經是肺癌的最末期，而肺腺癌又是肺癌中最難診
      斷和治療的種類，死亡結果乃無可避免。故而，姑不論被
      告醫療行為有無過失，被告的醫療行為，與譚國鎮死亡，
      並無因果關係。
五、證據能力部分：
（一）按被告以外之人於審判外之言詞或書面陳述，除法律有規
      定者外，不得作為證據；被告以外之人於檢察事務官、司
      法警察官或司法警察調查中所為之陳述，與審判中不符時
      ，其先前之陳述具有較可信之特別情況，且為證明犯罪事
      實存否所必要者，得為證據。刑事訴訟法第159 條第1 項
      、第159 條之2 分別定有明文。本件公訴人援引作為認定
      被告涉犯業務過失致死罪嫌之告訴人甲○○於警詢中所為
      陳述，屬被告以外之人於審判外之陳述，為傳聞證據，而
      被告之選任辯護人於本院行準備程序時已就上開供述之證
      據能力提出爭執，本院審酌告訴人甲○○於本院審理時，
      業經以證人身份傳喚到庭具結作證，並已就本案譚國鎮就
      醫經過、被告為譚國鎮診療過程均已詳盡說明，而告訴人
      甲○○於警詢時所為之陳述，核非為證明本件犯罪事實所
      必要，而與前揭刑事訴訟法第159 條之2 規定之情形不符
      ，復查無其他得例外取得證據能力之法律依據，因認無證
      據能力。
（二）除前述本院認定無證據能力，不得作為本案證據之證據方
      法外，本案所引用之供述及非供述證據，經本院依法踐行
      調查證據程序，檢察官、被告及其選任辯護人均不爭執各
      該證據之證據能力，且亦查無依法應排除其證據能力之情
      形，是後述所引用證據之證據能力均無疑義。
六、按刑法上之過失犯，以行為人對於結果之發生應注意並能注
    意而不注意為成立要件，且必須危害之發生，與行為人之欠
    缺注意，具有因果聯絡關係，始能成立。又過失責任之有無
    ，應以行為人之懈怠或疏虞與結果之發生，有無相當因果關
    係為斷，所謂相當因果關係，即以所生之結果觀察，認為確
    因某項因素而惹起，又從因素觀察，認為足以發生此項結果
    ，始克當之。即刑法上之過失，其過失行為與結果間，在客
    觀上有相當因果關係始得成立，所謂相當因果關係，係指依
    經驗法則，綜合行為當時所存在之一切事實，為客觀之事後
    審查，認為在一般情形下，有此環境、有此行為之同一條件
    ，均可發生同一之結果者，則該條件即為發生結果之相當條
    件，行為與結果即有相當之因果關係。反之，若在一般情形
    下，有此同一條件存在，而依客觀之審查，認為不必皆發生
    此結果者，則該條件與結果並不相當，不過為偶然之事實而
    已，其行為與結果間即無相當因果關係，最高法院著有26年
    上字第1754號、23年上字第5223號、58年台上字第404 號、
    76年台上字第192 號判例可資參照。而行為人所應具有之注
    意程度，應依客觀標準認定之。此之客觀標準係指一個具有
    良知理性且小心謹慎之人，處於與行為人同一之具體情狀下
    所應保持的注意程度。就醫師言，應以「醫療成員之平均、
    通常具備之技術」為判斷標準。在我國實務操作上，則以「
    醫療常規」名之，苟醫師以符合醫療常規之方式對病人為診
    療行為，即難謂其醫療行為有何未盡到注意義務之情形，自
    不能以過失犯相繩。本院查：
（一）本件被害人譚國鎮於91年7 月間因開始出現咳嗽、胸痛等
      症狀，而分別前往為恭紀念醫院與重光醫院就醫，曾於91
      年7 月11日接受正面及側面胸部X 光檢查，發現前胸有軟
      組織膨出，其餘並無異常，經服用藥物後症狀未見好轉，
      乃於同年11月5 日至重光醫院診療，經醫師安排胸部X 光
      及電腦斷層檢查，結果發現右上肺葉有腫瘤，即為被害人
      譚國鎮辦理轉診至長庚醫院林口分院，被害人譚國鎮即於
      同年月11日至長庚醫院林口分院就診，由被告負責診治，
      被告即為被害人譚國鎮安排胸部X 光、肺功能、螢光支氣
      管鏡及胸腔超音波檢查。同年月14日胸腔超音波報告顯示
      右上肺後葉有一個2 ×2cm 的陰影，但同日支氣管鏡報告
      顯示並未發現支氣管內腫瘤。而同年月18日於支氣管第二
      分枝處之病理切片報告並未發現惡性細胞。被告建議被害
      人譚國鎮每3 個月回診追蹤。被害人譚國鎮於同年11月22
      日及同年12月27日再因胸痛而回診，被告於12月27日為被
      害人譚國鎮安排胸部X 光及電腦斷層檢查，電腦斷層報告
      顯示於右上肺後葉有一個2.7 公分大小之腫瘤，並且有左
      肺轉移與淋巴結腫大超過1 公分之現象，因此懷疑為肺癌
      第4 期。被害人譚國鎮於92年1 月7 日辦理住院，並於同
      年月10日執行電腦斷層引導組織切片。92年1 月14日病理
      報告確認為肺腺癌，臨床診斷為肺腺癌第4 期合併肺與骨
      骼轉移，隨即開始接受化學治療。被害人譚國鎮於92年1
      月27日出院後，陸續於長庚醫院林口分院門診追縱以及接
      受化療，但病情未改善。92年7 月6 日長庚醫院林口分院
      發出病危通知單，翌日被害人譚國鎮家屬簽立自願出院聲
      明，並將被害人譚國鎮轉往為恭紀念醫院治療，仍於同年
      7 月27日不治死亡。前揭被害人譚國鎮就診、檢查、診斷
      治療歷程，參照卷附行政院衛生署95年10月2 日衛署醫字
      第0950214122號函附行政院衛生署醫事審議委員會鑑定書
      （見臺灣桃園地方法院94年度調偵字第355 號偵查卷第11
      8-121 頁，下稱第一次鑑定書）、96年11月27日衛署醫字
      第0960215883號函附行政院衛生署醫事審議委員會鑑定書
      （見本院卷第149-152 頁，下稱第二次鑑定書）關於案情
      概要之記載，復有重光醫院病歷影本（含X 光片）1 份、
      為恭紀念醫院就醫記錄影本（含護理記錄、檢驗報告、X
      光片）、長庚醫院林口分院病歷影本1 份及為恭紀念醫院
      死亡證明書影本1紙可資佐證，堪信屬實。
（二）本件經公訴人就「被告為譚國鎮所作之診斷項目，是否足
      以判斷被害人譚國鎮當時確定無肺部惡性腫瘤？若家屬已
      提供他院之X 光片及電腦斷層片，而無顯示有腫瘤時，是
      否能更積極之診斷以確定之」等事項，囑託行政院衛生署
      醫事審議委員會鑑定，鑑定意見為：病人經轉診於91年（
      鑑定意見誤繕為92年）11月11日至長庚醫院林口分院胸腔
      二科就診，當時電腦斷層已顯示右上肺有肺部腫瘤。當日
      周醫師立即安排胸部X 光、支氣管鏡及胸腔超音波等檢查
      。年輕病患之肺部腫瘤，如果不能確實取得病理組織切片
      ，要區分良性或惡性腫瘤往往不太容易。病人肺部腫瘤的
      位置（右上肺後葉）也是肺結核肉芽腫好發部位，於長庚
      醫院林口分院最初各項檢查結果（包括胸部X 光、胸腔超
      音波、支氣管鏡切片病理報告），並無法證明罹患肺癌。
      周醫師於長庚醫院病歷上曾記載病人之肺部腫瘤有可能為
      良性之肉芽瘤，但也建議病人必須每3 個月追蹤，顯然周
      醫師也懷疑惡性腫瘤之可能性無法排除。病人其肺部腫瘤
      部位為右上肺後葉，屬肺部較周邊之病灶。因為支氣管切
      片只能取得較靠近肺部中央之腫瘤組織，因此必須安排超
      音波或電腦斷層導引，甚至手術進行切片，才能得到腫瘤
      組織，以進行病理檢查。最初周醫師沒有安排上述幾種檢
      查之理由於病歷上未能發現真正原因，可再進一步釐清（
      參第一次鑑定書）。公訴人因認被告疏於注意前開事項，
      即貿然對被害人譚國鎮僅施以胸部X 光及肺功能、螢光支
      氣管鏡及胸腔超音波檢查，因檢查之項目不足，致胸腔超
      音波報告固顯示有上肺後葉有1 個2cm 的陰影，但支氣管
      報告顯示並未發現支氣管內腫瘤，支氣管第二分枝處之病
      理切片報告仍未能發現惡細胞，以致於未有顯著證據顯示
      被害人譚國鎮罹有惡性腫瘤，而有未為精確、詳實診斷之
      醫療上過失。然查，關於被告為被害人譚國鎮所為之各項
      醫療處置，是否盡到一般醫師在醫療常規上之注意義務而
      符合醫療常規，經本院再送請行政院衛生署醫事審議委員
      會鑑定，鑑定意見為：(一)病人經轉診於91年11月11日至長
      庚醫院林口分院胸腔二科就診，當日乙○○醫師立即安排
      胸部X 光、支氣管鏡及胸腔超音波等檢查，這些都合乎專
      科醫師對此類病患應有之處理方式。(二)周醫師於91年11月
      11日無安排電腦斷層檢查，是因為病人已經於同年11月5
      日在重光醫院進行過該項檢查，故就醫療常規而言，短期
      內不必進行重複的檢查，此部分周醫師應無疏失。(三)傳統
      軟式支氣管鏡檢（fiberopt icbronchoscopy） 一般只能
      取得較靠近肺部中央之病灶。支氣管內超音波（endobroc
      hial ultrasound） 導引的確可增進對周邊肺部腫瘤組之
      診斷率。根據最新美國哈佛醫學院之研究，支氣管內超音
      波導引對周邊肺部病灶之診斷率為69 %（American Journ
      al of Respiratory and Critical Care Medicine2007;
      176:page36）。周醫師安排支氣管內超音波導引檢查合乎
      醫療常規，並無疏失（參第二次鑑定書）。堪認被告於被
      害人譚國鎮於91年11月11日轉診至長庚醫院林口分院就診
      時，被告為被害人譚國鎮所為之各項醫療處置，應無不符
      醫療常規之情事。
（三）第二次鑑定書雖併指出：(一)因為胸腔超音波報告已顯示右
      上肺後葉有一個2 ×2cm 的陰影，於支氣管鏡檢病理切片
      報告並無確定之診斷時，通常胸腔專科醫師會與病人及家
      屬解釋，並詢問進行其他侵入式方式（如胸腔超音波導引
      或電腦斷層導引進行切片或細針抽取）來取得組織以供病
      理或細胞學診斷之意願。因周醫師於長庚醫院林口分院病
      歷上有建議病人必須每3 個月追蹤，門診時也安排約診，
      顯然周醫師也懷疑惡性腫瘤之可能性無法排除。(二)周醫師
      在91年11月11日已對病人安排胸腔超音波檢查，並發現右
      上肺後葉有一個2 ×2cm 的陰影，但未進行切片或細針抽
      取。有時胸腔醫師對胸腔超音波上之陰影，確會因技術問
      題或安全考量（如陰影太小或血管太多），而選擇不進行
      切片或細針抽取。周醫師未進行切片或細針抽取之原因在
      長庚醫院林口分院之報告上並未註明，可再進一步了解（
      參第二次鑑定書）。被告就此部分辯稱：在做胸腔超音波
      前，已經做完氣管內超音波及切片，當時氣管內超音波影
      像，顯示偏向良性病灶，而胸腔超音波所看到的病灶，內
      部血管多及富含空氣，如針對此偏向良性的病灶做切片，
      容易發生血胸、氣胸等危害生命的併發症，伊有直接向譚
      國鎮本人說明此項危險性，譚國鎮也同意暫不做超音波切
      片等語（見本院卷第172 頁），與其於偵查中所供：「（
      問：91年11月11日死者至貴院檢查時是否以由電腦斷層發
      現右上肺有腫瘤？）有發現疑似病灶」、「（問：同年月
      14日在其支氣管切片是否有發現惡性細胞？）沒有」、「
      （問：是否知道患部及右上肺後葉是屬於肺部週邊之病灶
      ，以支氣管切片僅能取得靠近肺部中央之腫瘤組織）一般
      是這樣認為，但當時我們作的是氣管鏡內超音波，且切片
      有作3 個切片，在病理報告上皆沒顯示」、「（問：有無
      另安排超音波、電腦斷層導引或手術切片？）病患不舒服
      的位置在胸部，但發現有問題在右上後方，位置並不吻合
      ，且在電腦斷層導引會有氣胸的危險，故我們建議再追蹤
      ，手術開刀須考慮病人狀況，他的症狀位置不符合，所以
      未考慮侵入性的方式檢查」、「（問：有無告知病患或家
      屬此種風險供家屬選擇？）因為時間比較久，不過習慣上
      我們會向家屬解釋」等情大致相符（見同前偵卷第124-12
      5 頁），足見被告當時主要係因為支氣管鏡報告及支氣管
      鏡病理切片報告均並未發現惡性細胞，被害人譚國鎮主述
      胸部疼部位與疑似即病灶位置不符，及安全性考量等，始
      未就被害人譚國鎮胸腔超音波發現之右上肺後葉2 ×2cm
      的陰影進行切片或細針抽取，而此應非有違醫療常規之疏
      失。
（四）再者，被害人譚國鎮於91年12月27日因胸痛回診時，被告
      安排胸部X 光及電腦斷層檢查，電腦斷層報告顯示於右上
      肺後葉有一個2.7 公分大小之腫瘤，並且有左肺轉移與淋
      巴結腫大超過1 公分之現象，懷疑為肺癌第4 期，92年1
      月10日執行電腦斷層導引組織切片，同年月14日病理報告
      確認為肺腺癌，臨床診斷為肺腺癌第4 期合併肺與骨骼轉
      移，開始接受化學治療後，仍於同年7 月27日死亡，堪認
      被害人譚國鎮所罹肺腺癌第4 期合併肺與骨骼轉移，確為
      死亡率極高之癌症。基此，姑不論被告於91年11月11日發
      現被害人譚國鎮之胸腔超音波，在右上肺後葉有2 ×2cm
      的陰影，進而對之進行切片或細針抽取，是否即能確認被
      害人譚國鎮係罹患肺腺癌，縱認被告可於91年11月11日起
      至同年12月27日止，電腦斷層報告顯示可能為肺癌第4 期
      止之期間，及早發現被害人譚國鎮罹患肺腺癌，並給予相
      對應肺腺癌治療方式之治療，在現今之醫療技術，仍無法
      避免被害人譚國鎮死亡結果之發生，前揭第二次鑑定書亦
      同本院上開見解，認為：「肺腺癌常在腫瘤體積尚小時即
      有遠處轉移。以病人的就醫症狀而言，雖然沒有骨骼同位
      素攝影之佐證，91年11月11日至長庚醫院林口分院胸腔二
      科初次就診時，很可能已有骨骼轉移。且越年輕的肺腺癌
      往往病程進展越快，預後較差。不論周醫師醫療行為有無
      疏失，其醫療行為與病人之死亡應無因果關係」等語。從
      而，本案既無法認定被告於91年11月11日起至同年12月27
      日止，電腦斷層報告顯示被害人譚國鎮可能為肺癌第4 期
      之期間，倘發現被害人譚國鎮罹患肺腺癌，即可因施以治
      療而避免其死亡之結果，亦難認被告之醫療處置與被害人
      譚國鎮之死亡間，有何相當因果關係。
（五）至告訴代理人固另指稱：被告之醫療處置縱與被害人譚國
      鎮之死亡結果無因果關係，但是否就傷害身體健康部分亦
      無因果關係，仍有斟酌之餘地等語，惟本院認被告之醫療
      處置尚難認有何不符醫療常規之疏失，已詳如前述，尤難
      以推測或擬制之方式，遽以推論被告如對被害人譚國鎮胸
      腔超音波所發現之右上肺後葉2 ×2cm 陰影，進行切片或
      細針抽取後，即必能診斷出被害人譚國鎮罹患肺腺癌，且
      得以使被害人譚國鎮之身體健康不致受癌細胞之破壞而受
      有傷害，故認告訴代理人前開所指，尚非有據，不足為被
      告不利之認定。
七、綜上所述，本案依現存證據資料，尚不能使本院形成被告對
    譚國鎮所為醫療處置有何違背醫療常規之疏失，及其醫療處
    置與譚國鎮死亡結果間，有相當因果關係之心證。此外，復
    查無其他積極事證足認被告有公訴人所指業務過失致死犯行
    ，本件不能證明被告犯罪，揆諸前開法條規定，自應為被告
    無罪之判決。
據上論斷，應依刑事訴訟法第301條第1項，判決如主文。
本案經檢察官鄭東到庭執行職務。
中    華    民    國    97    年    2     月    13    日
                  刑事第十二庭  審判長法  官  王美玲
                                      法  官  羅國鴻
                                      法  官  許雅婷
以上正本證明與原本無異。
如不服本判決，應於判決送達後10日內向本院提出上訴狀（應附
繕本），其未敘述上訴理由者，應於上訴期間屆滿後20日內補提
理由書狀於本院，上訴於臺灣高等法院。
                                      書記官  吳玉蘭
中    華    民    國    97    年    2     月    15    日


司法院資訊處製作；財團法人民間司法改革基金會備份。
